【裁判字號】    98,重訴,415
【裁判日期】    981130
【裁判案由】    分配表異議之訴
【裁判全文】
臺灣臺北地方法院民事判決             98年度重訴字第415號
原      告  乙○○
訴訟代理人  劉錦隆律師
            楊仲傑律師
被      告  甲○○
上列當事人間請求分配表異議事件，本院於民國98年11月3日言
詞辯論終結，判決如下：
    主  文
原告之訴駁回。
訴訟費用由原告負擔。
    事實及理由
一、原告主張略以：
  (一)原告為本院96年度執字第6707號清償債務強制執行事件之債
    權人，被告為該事件所拍賣之不動產（座落於臺北縣新店市
    ○○段磺窟小段110-84地號土地及其地上同地段第2636號建
    物，以下簡稱「系爭不動產」）之第二順位抵押權人，該執
    行事件之債務人為江張勇。本院民事執行處於民國97年11月
    19 日製作之分配表分配執行費新臺幣（下同）104, 000元
    給被告，另優先分配9,371,194元給被告，原告則除分配執
    行費5,950元外，785萬元之本金債權未分配到分文。
  (二)被告實際上對債務人並無任何債權存在，不應分配任何執行
    案款。查被告前向民事執行處陳報二筆債權，第一筆為88年
    7月1日借款現金350萬元，約定還款日期89年6月30日，另一
    筆為89年7月11日借款950萬元之支票（支票號碼：NA000000
    0），約定還款日期為92年6月30日。惟被告為債務人江張勇
    之堂兄，上開350萬元借據記載還款日期為89年6月30日，屆
    期被告非但未向債務人江張勇催討，反在江張勇財務暴發危
    機時，再出借950萬元，且3年來從未催討或行使抵押權，顯
    然違反經驗法則，可見被告係因債務人財務危機，為恐債務
    人財產被查封，而通謀虛偽製作借款證明。
  (三)另被告自稱借款與江張勇之支票帳戶，於89年3月前都是存
    款3、40萬元，突然借予被告950萬元，顯然違反平日習慣，
    可見950萬元應非被告自有資金，而係江張勇借給被告後，
    再由江張勇領走。縱認被告確有借予債務人350萬元及950萬
    元，惟被告自陳350萬元為信用貸款，應非系爭不動產抵押
    權擔保之債權，另950萬元約定之還款日期為92年6月30日，
    350萬元約定之還款日期為89年6月30日，均與系爭不動產之
    抵押權登記清償日期98年7月10日不符。且該抵押權為一般
    抵押權，並非最高限額抵押權，登記之債權額亦為1,500萬
    元，並非350萬元或950萬元，或350萬元及950萬元合計之金
    額，可見該抵押權所擔保之債權顯非被告主張之系爭350萬
    元及950萬元。又該抵押權之設定日期為89年7月12日，依一
    般抵押借款慣例，均於抵押權設定完成後始交付借款，但本
    件被告卻主張在89年7月11日抵押權尚未設定完成時，已借
    予債務人江張勇950萬元，亦違反經驗法則。且江張勇在本
    院94年度訴字第7587號事件答辯時，陳稱：「89年7月11日
    ... 向甲○○借150萬元」，此與被告主張該日係借予債務
    人950萬元，完全不符。綜上可見被告對於債務人並無債權
    ，應不得分配款項，抵押權亦是被告與江張勇通謀虛偽意思
    表示而設定，被告不得以抵押權人之身分主張分配款項，應
    將分配給被告之款項改分配給原告等語。並聲明：1.本院96
    年度執字第6067號清償票款強制執行事件，於97年11月19日
    製作之分配表應更正為被告之分配金額為零，原告分配金額
    （不含執行費）為9,049, 007元（本金7,850,000元，利息
    1,199,007元）。2.訴訟費用由被告負擔。
二、被告則以：
  (一)原告為本院96年度執字第6707號清償債務強制執行事件之債
    權人，被告為本件強制執行事件所拍賣之系爭不動產之第二
    順位抵押權人，債務人則為江張勇。本院民事執行處於該件
    強制執行事件於97年11月19日製作之分配表分配執行費104
    ,000 元給被告，另優先分配9,371,194元給被告。原告則除
    分配執行費5,950元外，785萬元之本金債權未分配到分文。
  (二)原告雖否認被告為江張勇之債權人，主張被告對於江張勇並
    無1,300萬元之債權。然被告借貸予江張勇之第一筆借款日
    期為88年7月1日，借款金額350萬元，還款日期為89年6月30
    日，是從被告個人理財之個人現金庫提出，以現金支付，此
    有訴外人江張勇親簽之借據可稽。而第一筆借款屆期後，江
    張勇於89年7月初向被告表示，因其資金出現缺口，請求展
    延還款目期，並表示願意提供系爭不動產作為抵押品，並請
    求增加借款950萬元。被告念與江張勇有堂兄弟之親誼，勉
    予答應，因此又產生第二筆借款。故被告與江張勇先在89年
    7月10日簽妥抵押權設定契約書俾憑辦理設定登記，次日江
    張勇親書借據一紙，約定借款金額950萬元，還款日期為92
    年6月30日，被告隨即開立一紙支票交予江張勇（付款人：
    第一商業銀行鶯歌分行，支票號碼: NA0000000，發票日：8
    9年7月11日，受款人：江張勇），再於次日（即同年7月12
    日）前往地政事務所辦竣抵押權設定登記，江張勇也持前開
    支票從被告設於第一商業銀行鶯歌分行之支票存款帳戶兌得
    950萬元，有該帳戶明細分類帳可稽，本件借款完全符合經
    驗法則。被告對訴外人江張勇確有1,300萬元債權，被告否
    認系爭債權及抵押權之設定是通謀虛偽意思表示。
  (三)原告雖主張江張勇在本院94年度訴字第7587號事件答辯時，
    陳稱：「89年7月11日...... 向甲○○借150萬元」，與被
    告主張該日借予江張勇950萬元不符云云。然該等150萬元借
    款與本件950萬元借款乃屬二事，原告之主張刻意張冠李戴
    模糊焦點，不可採信。
  (四)又原告主張系爭抵押權登記之債權額為1,500萬元，並非350
    萬元或950萬元，或350萬元及950萬元合計之1,300萬元，且
    登記之清償日期98年7月10日，亦與借據上記載之還款日期
    不符，故系爭抵押權所擔保之債權顯非被告主張之系爭350
    萬元及950萬元云云。惟依照經驗法則，一旦債務人未遵期
    還款，即有遲延利息產生，且債權人為實現債權，也可能支
    出訴訟費、律師費、執行費等支出，惟抵押權設定登記完成
    後，不可能輕言變更，故設定較高之債權總額，以涵蓋前述
    之利息與費用，並無不合理之處。再者，系爭抵押權登記之
    清償日期，乃江張勇向被告爭取的最後還款期限，當初雙方
    約明，一旦江張勇逾越最後期限仍不退款，被告將會採取法
    律行動追討欠款，不再顧念堂兄弟之親誼，以促使江張勇知
    悉其法律義務。被告確為江張勇之債權人，並未虛偽設定債
    權，自得分配款項等語資為抗辯。並聲明：1.原告之訴駁回
    。2.訴訟費用由原告負擔。
三、兩造不爭執之事項：
  (一)臺北縣新店市○○段磺窟小段110-84地號土地及其上2636建
    號（門牌號碼：臺北縣新店市○○路○段88號，即系爭不動
    產）原為訴外人江張勇所有，於89年間提供系爭不動產予被
    告設定第二順位抵押權，約定擔保之債權額為1,500萬元，
    債務清償期為98年7月10日，並於89年7月12日辦妥抵押權設
    定登記。
  (二)原告於96年1月3日以本院94年度促字第28092號支付命令為
    執行名義，向本院聲請對債務人江張勇所有之系爭不動產為
    強制執行。
  (三)系爭不動產業於97年6月25日由被告以1,200萬元拍定，執行
    法院並於98年1月7日作成分配表，並指定於98年3月20日實
    行分配。
  (四)原告於98年3月18日具狀對系爭分配表聲明異議，否認被告
    及第三順位抵押權人邱瑞玲對債務人江張勇之債權為真正，
    嗣執行法院改訂分配期日為98年6月17日，原告復於同年5月
    6日再次具狀聲明異議。執行法院於同年5月12日將原告於98
    年3月18日提出之聲明異議狀轉知被告及第三順位抵押權人
    邱瑞玲。被告於98年5月22日提出陳述意見狀，對原告之異
    議為反對陳述，執行法院乃發函通知原告提起分配表異議之
    訴，原告於同年6月8日收受該通知，並於98年6月18日提起
    本件訴訟。
四、本院得心證之理由：
    原告主張被告與江張勇通謀虛偽設定債權，並由被告登記為
    系爭不動產之第二順位抵押權人，以分配系爭不動產拍賣之
    款項，被告則否認之，並以前詞置辯。是本件兩造爭執之處
    在於：(一)被告是否確實於88年7月1日貸與江張勇350萬元？
    是否通謀虛偽設定債權？(二)被告是否確實於89年7月11日貸
    與江張勇950萬元？是否通謀虛偽設定債權？(三)江張勇於89
    年間提供系爭不動產予被告設定抵押權，該抵押權設定擔保
    之債權是否為上開2筆債權？抵押權之設定是否為彼等通謀
    虛偽意思表示而為？
  (一)被告是否確實於88年7月1日貸與江張勇350萬元？是否兩人
    通謀虛偽設定債權？
    按表意人與相對人通謀而為虛偽意思表示者，其意思表示無
    效。但不得以其無效對抗善意第三人。虛偽意思表示，隱藏
    他項法律行為者，適用關於該項法律行為之規定，民法第87
    條定有明文。所謂通謀為虛偽意思表示，乃指表意人與相對
    人互相故意為非真意之表示而言，故相對人不僅須知表意人
    非真意，並須就表意人非真意之表示相與為非真意之合意，
    始為相當。故僅一方無欲為其意思表示所拘束之意，而表示
    與真意不符之意思者，即非通謀而為虛偽意思表示。次按當
    事人主張有利於己之事實者，就其事實有舉證之責任，民事
    訴訟法第277條定有明文。故第三人主張表意人與相對人通
    謀而為虛偽意思表示者，該第三人應負舉證之責（最高法院
    48年台上字第29號判例參照）。本件原告既然主張被告與債
    務人江張勇通謀虛偽意思表示設定債權，系爭不動產抵押權
    之設定亦為被告與債務人江張勇通謀虛偽意思表示所為，則
    揆諸前揭最高法院判例意旨，自應由原告就其主張之事實負
    舉證責任。查債務人江張勇於88年7月1日向被告借款350萬
    元，雙方並書立借據後，由被告將現金350萬元交付債務人
    江張勇一節，已據被告提出借據1紙附卷可稽。原告並未提
    出具體證據證明該紙借據並非真正，或被告與債務人江張勇
    間有通謀虛偽意思表示之情形，此部分舉證尚有不足，難認
    原告主張被告與債務人江張勇間350萬元之債權債務關係為
    虛偽云云可以採信。
  (二)被告是否確實於89年7月11日貸與江張勇950萬元？是否通謀
    虛偽設定債權？
    查債務人江張勇於89年7月11日再向被告借款950萬元等情，
    有被告提出之借據及支票影本各1紙在卷可稽。而被告上開
    支票存款帳戶於89年7月11日確實有支出950萬元之紀錄1件
    存卷供參。原告雖請求本院調閱被告上開支票存款帳戶查詢
    該筆950萬元存款來源為何，惟本院函詢第一商業銀行有關
    被告存款帳戶內之進出情形，可知當時被告於89年7月11日
    存款餘額尚有8,689,934元，此有該行98年10月26日一鶯歌
    字第00171號函所附之存款帳戶資料1件可資證明，而被告於
    本院審理中陳稱：「我應該是用存款的820萬加上另一帳戶
    的錢，湊成950萬存入甲存借給江張勇」等語（見本院98年
    11月3日言詞辯論筆錄），堪信被告當時應有資力借款予債
    務人江張勇，原告主張該950萬元是債務人江張勇自有資金
    ，借予被告後再返還江張勇云云，因無證據足以證明，仍屬
    原告個人臆測之詞，尚難採信。又原告主張江張勇在本院94
    年度訴字第7587號事件答辯時陳稱：「89年7月11日......
    向甲○○借150萬元」，與被告主張該日借予江張勇950萬元
    不符云云。但被告否認該借款150萬元與此次借款950萬元為
    同一件事，原告亦無具體證據證明被告並未出借950萬元予
    債務人江張勇，此部分之主張，舉證亦有不足。原告主張被
    告與債務人江張勇就上開950萬元之債權債務關係為通謀虛
    偽意思表示而為，亦非有理。
  (三)江張勇於89年間提供系爭不動產予被告設定第二順位抵押權
    ，該抵押權設定擔保之債權是否為上開2筆債權？抵押權之
    設定是否為彼等通謀虛偽意思表示而為？
    按不動產物權經登記者，推定登記權利人適法有此權利，民
    法第759條之1第1項定有明文，此為物權之公示效力。復按
    通常抵押權，必先有被擔保之債權存在，而後抵押權始得成
    立，故聲請拍賣抵押物時，祇須抵押權已經登記，且登記之
    債權已屆清償期而未受清償，法院即應准許之。查被告於貸
    與債務人江張勇上開二筆款項後，於89年7月12日以其對債
    務人江張勇有1,500萬元之債權，設定為系爭不動產之第二
    順位抵押權人等情，有土地登記謄本1件可資為證。雖被告
    提出之上開350萬元及950萬元債權合計僅1,30 0萬元，與抵
    押權設定債權1,500萬元不符。惟依通常經驗法則，一旦債
    務人未遵期還款，即有遲延利息產生，且債權人為實現債權
    ，亦可能支出訴訟費用及執行費用等支出，故被告設定較高
    之債權總額，以涵蓋前述之利息與費用，與常情並無不符。
    原告並未提出具體證據證明被告就系爭不動產第二順位抵押
    權之設定，係出於其與債務人江張勇通謀虛偽意思表示而為
    ，其此部分之主張舉證同有不足。則被告為系爭不動產第二
    順位抵押權人，自有權參與分配系爭不動產拍賣之款項，原
    告上開主張，要非有理。
五、綜上所述，本件原告無法具體舉證證明被告與江張勇間之債
    權債務關係及抵押權設定為通謀虛偽意思表示，依據物權公
    示效力，被告為系爭不動產之第二順位抵押權人，自有權參
    與分配系爭不動產之拍賣款項，本院96年度執字第6067號強
    制執行事件於97年11月19日製作之分配表金額並無錯誤。從
    而原告請求將本院96年度執字第6067號清償票款強制執行事
    件，於97年11月19日製作之分配表應更正為被告之分配金額
    為零，原告分配金額（不含執行費）為9,049,007元（本金
    7,850,000元，利息1,199,007元），洵屬無據，應予駁回。
六、本件事證已臻明確，兩造其餘攻擊防禦方法與判決之結果不
    生影響，爰不一一贅論，併此敘明。
七、據上論結，本件原告之訴為無理由，依民事訴訟法第78條，
    判決如主文。
中    華    民    國    98    年    11    月    30    日
                  民事第二庭        法  官  郭顏毓
以上正本係照原本作成
如對本判決上訴，須於判決送達後20日內向本院提出上訴狀。
中    華    民    國    98    年    12    月    1     日
                                    書記官  林政彬

司法院資訊處製作；財團法人民間司法改革基金會備份。
